臺灣新北地方法院刑事判決
111年度審易字第1369號
公  訴  人  臺灣新北地方檢察署檢察官
被      告  羅弘澤


                （現於法務部○○○○○○○○○執行）
上列被告因詐欺等案件，經檢察官提起公訴（111年度偵緝字第2
835號），被告為有罪之陳述，經本院合議庭裁定由受命法官獨
任進行簡式審判程序，判決如下：
    主  文
羅弘澤犯如附表二所示之各罪，各處如附表二「宣告罪刑」欄所
示之刑（含沒收）。
    事  實
一、羅弘澤分別基於意圖為自己不法所有之犯意，先後為下列犯
    行：
  ㈠於民國110年3月18日10時48分前某時許，駕駛其友人晉安平
    向林芥仰租得之車牌號碼000-0000號自用小客車，前往新北
    市○○區○○路0段00號（起訴書誤載為「91號」）「統一超商-
    捷興門市」，在該店拾獲呂承翰所有於不詳時間遺失之台新
    國際商業銀行（下稱「台新銀行」）信用卡 （具有悠遊卡
    電子錢包功能之悠遊聯名信用卡，卡號0000-0000-0000-000
    0號，下稱「本案信用卡」）1張。羅宏澤明知上開物品係他
    人所有遺失之物品，應交還失主或報警處理，不得據為己有
    ，竟基於侵占遺失物之犯意，將上開物品侵占入己。
　㈡羅弘澤侵占本案信用卡後，明知本案信用卡兼具悠遊卡電子 
    錢包功能，在特約商店消費時，係由悠遊卡公司端末自動收
    費設備於小額消費時，以無庸支付現金或簽名為感應扣款之
    方式持卡為消費，且在悠遊卡儲值金餘額不足時，亦無需核
    對持卡人身分及由持卡人簽名，即可經由端末自動收費設備
    自持卡人於台新銀行信用卡可動用額度中將一定之金額撥付
    於悠遊卡公司進行儲值（即自動加值）之機制。羅宏澤另基
    於非法由收費設備得利之犯意，於110年3月18日10時48分2
    秒，在上開「統一超商-捷興門市」店內，經由該超商之悠
    遊卡自動加值收費設備，感應刷卡自動加值新臺幣（下同）
    500元1次，致台新銀行誤認此係真正持卡人依約使用，而自
    動加值500元至本案信用卡之悠遊卡電子錢包內，以扣抵其
    在特約商店內之消費，而以此不正方式獲得就相關消費無須
    付費之財產上不法利益。
  ㈢又羅弘澤明知信用卡之卡號、背面末三碼數字（即檢核碼）
    係表彰持卡人與發卡銀行間辨識身分之用，並作為發卡銀行
    允許持卡人以信用卡刷卡程式及向特約商店完成信用交易之
    憑藉，非經持卡人同意，不得擅自以持卡人之名義，利用上
    開信用卡資訊完成消費交易，竟另基於行使偽造準私文書、
    詐欺得利之犯意，於附表一所示時間，在不詳地點，以其所
    有之行動電話連接網際網路，進入「GOOGLE PLAY」網站，
    並登入自己申請之帳號，選購如附表一刷卡金額欄所示價值
    之商品後，未經呂承翰同意或授權，接續在付款網頁上輸入
    本案信用卡卡號、有效年月及檢核碼等相關資料，偽以表示
    其係有權使用上開信用卡之本人刷卡消費並確認交易標的與
    金額之意思，而可作為「GOOGLE PLAY」向台新銀行請求撥
    付消費款項之用，並於偽造完成上開刷卡消費電磁紀錄準私
    文書後，接續點選確認交易而上傳至「GOOGLE PLAY」伺服
    器以行使之，令「GOOGLE PLAY」、台新銀行誤判如附表一
    所示之消費，均係受合法持卡人呂承翰之同意或授權，而陷
    於錯誤，由「GOOGLE PLAY」提供如附表一所示價值之商品
    予羅弘澤，羅弘澤因而詐得價值共計160元之財產上不法利
    益，足以生損害於呂承翰、「GOOGLE PLAY」及台新銀行管
    理信用卡帳單費用之正確性。
二、案經呂承翰訴由新北市政府警察局中和分局報告臺灣新北地
    方檢察署檢察官偵查起訴。
    理  由
一、程序方面：
　　本件被告羅弘澤所犯均係死刑、無期徒刑、最輕本刑為3年
    以上有期徒刑或高等法院管轄第一審案件以外之罪，於準備
     程序進行中，被告先就被訴事實為有罪之陳述，經本院告
    知 簡式審判程序之旨，並聽取公訴人及被告之意見後，認
    適宜 改依簡式審判程序進行，爰依刑事訴訟法第273條之1
    第1項 規定，裁定進行簡式審判程序，合先敘明。
二、實體方面：
  ㈠認定犯罪事實所憑證據及理由：
　　上揭犯罪事實業經被告於偵查、本院準備程序與審理時自白
    不諱（111年度偵緝字第2835號偵查卷第2頁反面；本院卷附
    111年8月3日準備程序筆錄、同年9月6日準備程序筆錄及簡
    式審判筆錄），核與證人即告訴人呂承翰；證人林芥仰、晉
    安平於警詢及偵查中證述之情節相符（110年度偵字第40638
    號偵查卷〈下稱第40638號偵卷〉第4頁至第9頁、第32頁至第3
    4頁）。復有監視器翻拍照片6張、台新銀行信用卡交易明細
    1份在卷可稽（第40638號偵卷第15頁至第17頁）。基上，足
    認被告上開任意性自白核與犯罪事實相符，堪予採信，本件
    事證明確，被告犯行均洵堪認定。
  ㈡論罪科刑理由：
　　1.論罪之理由：
　　　⑴查：現今電子商務交易盛行，不論信用卡、悠遊卡或其
        他 電子支付工具，本質上均係一種以電子、磁力或光
        學形式儲存金錢價值，並含有資料儲存或計算功能之晶
        片、卡片 、憑證或其他形式之載具，做為多用途支付
        使用之電子票證，既係多方位用途，因使用所衍生之法
        律關係，自未盡相同。是故，如行為人使用前述電子票
        證犯罪，在刑法評價上，即應斟酌其究係使用該電子票
        證之何種功能定之，不能一概而論。本案信用卡係台新
        銀行發行之悠遊卡聯名信用卡，兼具信用卡與電子錢包
        悠遊卡之雙面功能，除可做為悠遊卡使用，在該卡已經
        儲值之額度內自由消費外，如持卡消費，而卡內餘額不
        足時，尚可透過該次交易時商家使用之電子設備（即端
        末機），自動由告訴人在台新銀行之信用額度內，撥付
        一定金額對本案信用卡進行儲值（即自動加值），俾能
        繼續以卡消費，據此論之，被告如單純持本案信用卡刷
        卡消費，不過動用該卡中已經內儲（即已事先儲值妥當
        ）之金錢價值而已，然若以之儲值，則係從本案信用卡
        發卡銀行給予原持卡人之信用額度中，借（撥）款轉帳
        ，故兩者在刑法上的評價，並不相同。申言之，就刷卡
        消費而言，被告在侵占本案信用卡後，持卡消費該卡已
        經儲值之餘額，不過係其在侵占本案信用卡後，處 分
        是項贓物之行為，既未逸脫原先侵占罪所預定處罰之違
        法狀態，亦未侵害告訴人就本案信用卡以外之其他財產
        法益，充其量僅能認係對告訴人前開財產法益之重複侵
        害，故此應認係不罰之後行為，不另處罰；然就自動儲
        值而言，倘被告如持本案信用卡藉告訴人之信用為憑，
        透過該次交易之商家悠遊卡端末機連線，向發卡之台新
        銀行借款後進行儲值之故，此已非單純消費其原先之侵
        占所得，而係使告訴人另外再負擔該次儲值金額之損失
        ，而構成另一次財產侵害，復因被告在使用該卡消費前
        後，可透過刷卡商家之悠遊卡端末機顯示卡內餘額，進
        而可以推知該卡餘額即將用罄，如再使用，將會自動儲
        值之故，而應認其對加值與否具有決定權。從而，被告
        持續使用本案信用卡消費，放任機器自動為其儲值，即
        係以不正方法，透過自動收費設備（即該次交易商家使
        用之端末機）所取得，相當於該次儲值金額之不法利益
        ，而不能將之歸諸於信用卡所預設之自動加值功能，至
        被告在持卡自動儲值後，至下次自動儲值前，在此期間
        所持卡消費之金額，依同上法理，亦應認係其處分前次
        因儲值犯罪所取得之不法利益，同屬不罰之後行為，併
        予敘明。
　　　⑵按錄音、錄影或電磁紀錄，藉機器或電腦之處理所顯示
        之聲音、影像或符號，足以為表示其用意之證明者，以
        文書論，刑法第220條第2項定有明文。而所謂電磁紀錄
        ，謂以電子、磁性、光學或其相類之方式所製成，而供
        電腦處理之紀錄，刑法第10條第6項亦有規定。又文書
        之行使，每因文書性質、內容不同而異，就刑法第220
        條第2項之準文書所言，祗須藉由機器、電腦處理或電
        磁紀錄，得以表示其文書之內容即屬之，亦即行為人藉
        由機器、電腦處理時所顯示之影像或符號，足以表示用
        意之證明而行使之，即達於行使準私文書之程度。是如
        犯罪事實一、㈢中，被告未得告訴人呂承翰同意，在「G
        OOGLE PLAY」付款網頁上輸入本案信用卡卡號、有效日
        期、檢核碼等資料，而利用電子方式表示合法持卡人同
        意或授權，以該信用卡消費，並依約付款予發卡銀行之
        用意，是以被告所輸入之信用卡卡號、有效期限及檢核
        碼等資料，性質上屬電磁紀錄，而其內容係表示信用卡
        申辦人對消費負責之意，自屬刑法第220條第2項所規定
        之準文書，應以文書論。又被告將該偽以信用卡申辦人
        名義製作之不實消費電磁紀錄準私文書傳送至「GOOGLE
         PLAY」，為無製作權人製作電磁紀錄準私文書後，持
        以行使之行為，揆諸前揭說明，自屬行使偽造準私文書
        之犯行。
　　　⑶是核被告所為，就犯罪事實一、㈠部分，係犯刑法第337
        條之侵占遺失物罪；就犯罪事實一、㈡部分，則係犯同
        法第339條之1第2項之以不正方法由收費設備取得財產
        上不法利益罪；就犯罪事實一、㈢部分，係犯同法第216
        條之行使第220條第2項、第210條偽造準私文書罪及第3
        39條第2項之詐欺得利罪。起訴書認被告就犯罪事實一
        、㈡、㈢部分所為均係犯刑法第339條2項詐欺得利罪，雖
        有未洽，惟本院所認定之犯罪事實與檢察官起訴書所載
        之社會基本事實同一，且本院已於準備程序及審理時當
        庭告知被告可能變更之罪名及法條（見本院卷第110頁
        、第116頁），已保障被告防禦權，爰依刑事訴訟法第3
        00條變更起訴法條，附此敘明。
　　　⑷又犯罪事實一、㈢所示犯行，被告係偽造準私文書後，復
        持以行使，其偽造準私文書之低度行為應為行使之高度
        行為所吸收，皆不另論罪。又被告基於持他人信用卡消
        費之犯意，於附表一所示密接之時間，將偽造之不實刷
        卡消費電磁紀錄準私文書，傳送予「GOOGLE PLAY」以
        行使，而以本案信用卡向「GOOGLE PLAY」刷卡付款詐
        得商品，被告所為，侵害同一法益，上開各次行使偽造
        準私文書及詐欺得利行為之獨立性均極為薄弱，依一般
        社會健全觀念，實難以強行分開，應視為單一行為之數
        個舉動，只論以一行使偽造準私文書罪、一詐欺得利罪
        處斷。又被告盜刷告訴人信用卡之行為，其行使偽造準
        私文書之目的即在詐欺得利，犯罪目的同一，被害人相
        同、侵害法益相同，被告實行之行使偽造準私文書及詐
        欺得利行為間，係在同一犯罪決意及預定計畫下所為，
        時間密接，因果歷程並未中斷，從被告主觀之意思及所
        為之客觀事實觀察，依社會通念，皆係為達成同一犯罪
        目的而具有重要之關連性及行為局部之同一性。是於法
        律評價應認屬一行為同時觸犯數罪名，方符合刑罰公平
        原則，如予數罪併罰，反有過度處罰之疑，與人民法律
        感情亦未契合，自應依想像競合犯規定，從一重論以行
        使偽造準私文書罪處斷。
　　　⑸被告所犯上開3罪間，係犯意各別，行為互殊，應分論併
        罰。
　　2.科刑之理由：
　　　⑴本院認被告不適用累犯加重其刑規定的說明：
　　　　查：被告前於103年間，因恐嚇取財案件，經本院以103
        年度訴字第579號判決判處有期徒刑6月確定，於105年5
        月23日易科罰金執行完畢，有臺灣高等法院被告前案紀
        錄表在卷可徵。其於有期徒刑執行完畢後，5年內故意
        再犯本件有期徒刑以上刑之2罪，均為累犯，從形式上
        而言，原應依刑法第47條第1項規定加重其刑；但依司
        法院大法官釋字第775號解釋意旨，不分情節，一律加
        重累犯之最低本刑，有違憲法罪刑相當原則，於法律修
        正前，為避免上述罪刑不相當之情形，法院就該個案應
        依上開解釋意旨裁量是否加重最低本刑。是本院審酌本
        件構成累犯之前案（即恐嚇取財案件），與本件被告所
        犯以不正方法由收費設備取得財產上不法利益、行使偽
        造準私文書案件間，無論於罪質、保護之法益及手段上
        皆明顯的不同，難認被告有犯本罪的特別惡性或有何前
        案罪刑執行完畢後再犯之刑罰適應力薄弱之累犯立法意
        旨，而有加重最低本刑的必要，故本院參酌上開之情形
        ，認上開2罪均不宜依刑法第47條第1項的規定加重其刑
        。
　　　⑵刑法第57條科刑審酌：
　　　　爰以行為人之責任為基礎，並審酌被告正值青壯年，不
        思循正當途徑賺取財物，仍冀圖不勞而獲，於拾獲告訴
        人遺失之信用卡後，不思歸還失主，反而侵占入己，並
        使用信用卡之悠遊卡電子錢包功能自動加值小額消費；
        再盜刷信用卡消費，顯然欠缺對他人財產權之尊重，衡
        酌被告歷次消費所取得財產上不法利益之價值，對社會
        交易秩序所產生之損害，兼衡以被告雖始終坦承犯行，
        然未與告訴人和解及其犯罪動機、目的、手段、素行等
        一切情況，分別量處如附表二「宣告罪刑」欄所示之刑
        ，就罰金刑部分併諭知易服勞役之折算標準，就拘役、
        有期徒刑部分併諭知易科罰金之折算標準。
三、沒收部分：
  ㈠按犯罪所得，屬於犯罪行為人者，沒收之；於全部或一部不
    能沒收或不宜執行沒收時，追徵其價額；犯罪所得已實際合
    法發還被害人者，不予宣告沒收或追徵；宣告前二條之沒收
    或追徵，有過苛之虞、欠缺刑法上之重要性、犯罪所得價值
    低微，或為維持受宣告人生活條件之必要者，得不宣告或酌
    減之，刑法第38條之1第1項、第3項、第38條之1第5項、第3
    8條之2第2分別定有明文。
  ㈡被告為如犯罪事實一、㈡所示犯行，持本案信用卡，經由悠遊
    卡端末自動收費設備自動加值500元1次，以扣抵其購買商品
    價額，以此不正方法獲得無需付費之財產上不法利益金額50
    0元，屬於被告因本件犯罪所得之物，未實際返還告訴人、
    亦未賠償告訴人，應依刑法第38條之1第1項前段、第3項之
    規定宣告沒收，並於全部或一部不能沒收或不宜執行沒收時
    ，追徵其價額。
  ㈢又被告於如犯罪事實一、㈢所示犯行，獲得如附表一所示價值
    合計160元之商品，均屬被告本件詐欺得利犯行之犯罪所得
    ，且未賠償告訴人或發卡銀行，自亦應依刑法第38條之1第1
    項前段、第3項之規定宣告沒收，並於全部或一部不能沒收
    或不宜執行沒收時，追徵其價額。
  ㈣至被告侵占告訴人呂承翰所有之本案信用卡1張，固屬被告犯
    罪所得，惟上揭物品純屬個人信用證明之用，倘被害人申請
    掛失止付並補發新卡片，原卡片即失去功用，其價值明顯低
    微，為免執行之浪費，就上開之物依刑法第38條之2第2項規
    定不予宣告沒收，附此敘明。
四、適用之法律：
  ㈠刑事訴訟法第273條之1第1項、第299條第1項前段、第300條
    。
  ㈡刑法第216條、第210條、第220條第2項、第337條、第339條
    第2項、第339條之1第2項、第55條、第41條第1項前段、第4
    2條第3項前段、第38條之1第1項前段、第3項。
  ㈢刑法施行法第1條之1第1項。
本案經檢察官鄭朝光偵查起訴，由檢察官黃明絹到庭執行職務。
中　　華　　民　　國　　111 　年　　9 　　月　　27　　日
                  刑事第二十四庭法  官 潘 長 生 
上列正本證明與原本無異。
如不服本判決，應於判決送達後20日內敘明上訴理由，向本院提
出上訴狀 (應附繕本) ，上訴於臺灣高等法院。其未敘述上訴理
由者，應於上訴期間屆滿後20日內向本院補提理由書「切勿逕送
上級法院」。
                                書記官  許 雅 琪
中　　華　　民　　國　　111 　年　　9 　　月　　27　　日
附錄本案論罪科刑法條全文：
中華民國刑法第210條
（偽造變造私文書罪）
偽造、變造私文書，足以生損害於公眾或他人者，處5年以下有
期徒刑。

中華民國刑法第220條
（準文書）
在紙上或物品上之文字、符號、圖畫、照像，依習慣或特約，足
以為表示其用意之證明者，關於本章及本章以外各罪，以文書論
。
錄音、錄影或電磁紀錄，藉機器或電腦之處理所顯示之聲音、影
像或符號，足以為表示其用意之證明者，亦同。

中華民國刑法第216條
（行使偽造變造或登載不實之文書罪）
行使第210條至第215條之文書者，依偽造、變造文書或登載不實
事項或使登載不實事項之規定處斷。

中華民國刑法第337條
（侵占遺失物罪）
意圖為自己或第三人不法之所有，而侵佔遺失物、漂流物或其他
離本人所持有之物者，處一萬五千元以下罰金。

中華民國刑法第339條
（普通詐欺罪）
意圖為自己或第三人不法之所有，以詐術使人將本人或第三人之
物交付者，處5年以下有期徒刑、拘役或科或併科50萬元以下罰
金。
以前項方法得財產上不法之利益或使第三人得之者，亦同。
前二項之未遂犯罰之。

中華民國刑法第339條之1
（違法由收費設備取得他人之物之處罰）
意圖為自己或第三人不法之所有，以不正方法由收費設備取得他
人之物者，處1年以下有期徒刑、拘役或10萬元以下罰金。
以前項方法得財產上不法之利益或使第三人得之者，亦同。
前二項之未遂犯罰之。

附表一：
編號  刷卡時間   特約商店名稱 刷卡金額  1 110年3月18日11時26分 GOOGLE PLAY 60元  2. 110年3月18日11時27分 GOOGLE PLAY 100元 

附表二：
編號 犯罪事實              宣告罪刑   1 如犯罪事實欄一、㈠所示 羅弘澤犯侵占遺失物罪，處罰金新臺幣貳仟元，如易服勞役，以新臺幣壹仟元折算壹日。   2 如犯罪事實欄一、㈡所示 羅弘澤犯以不正方法由收費設備取得財產上不法利益罪，處拘役肆拾日，如易科罰金，以新臺幣壹仟元折算壹日，未扣案之犯罪所得新臺幣伍佰元沒收，於全部或一部不能沒收或不宜執行沒收時，追徵其價額。   3 如犯罪事實欄一、㈢所示 羅弘澤犯行使偽造準私文書罪，處有期徒刑貳月，如易科罰金，以新臺幣壹仟元折算壹日。未扣案之犯罪所得新臺幣壹佰陸拾元沒收，於全部或一部不能沒收或不宜執行沒收時，追徵其價額。